臺灣臺東地方法院刑事判決              100年度訴字第324號
公  訴  人  臺灣臺東地方法院檢察署檢察官
被      告  張進明
            林月里
上列被告因違反毒品危害防制條例案件，經檢察官提起公訴（10
0年度偵字第1416號、100年度毒偵字第331、381號），被告均於
準備程序中，就被訴事實為有罪之陳述，本院告知簡式審判程序
之旨，並聽取當事人之意見後，裁定由受命
法官獨任依簡式審判程序審理，判決如下：
    主  文
張進明施用第一級毒品，累犯，處有期徒刑拾壹月，扣案如附表
編號1至2示之物，均沒收銷燬之；扣案如附表編號3至10 所示之
物，均沒收之。又持有第一級毒品，累犯，處有期徒刑參月，扣
案如附表編號11所示之物，沒收銷燬之；扣案如附表編號12所示
之物，沒收之。應執行有期徒刑壹年，扣案如附表編號1至2、11
所示之物，均沒收銷燬之；扣案如附表編號3至10、12 所示之物
，均沒收之。
林月里持有第一級毒品，處拘役肆拾日，如易科罰金，以新臺幣
壹仟元折算壹日。
    事  實
一、張進明：(一)於民國87年間因違反麻醉藥品管理條例案件，經
    觀察、勒戒後，認無繼續施用毒品之傾向，由本院以87年度
    易字第397號判處免刑確定；(二)復於90 年間因施用毒品案件
    ，經本院以90 年度毒聲字第4號裁定觀察、勒戒後，認有繼
    續施用毒品之傾向，再以同年度毒聲字第54號裁定令入戒治
    處所施以強制戒治，於91年2月3日戒治完畢，刑事部分經本
    院以90年度簡字第79號判處有期徒刑3月、4月，應執行有期
    徒刑6月確定；(三)再於90年因傷害案件，經本院以90 年度簡
    字第182號案件判處有期徒刑3月確定，上開(二)至(三)案件經本
    院以91年度聲字第213號定其應執行刑為有期徒刑8月，於91
    年5月13 日易科罰金執行完畢；(四)又於上揭(三)所示之強制戒
    治完畢釋放後5年內即94 年間因施用毒品、竊盜等案件，經
    本院以94年度訴字第168號各判處有期徒刑10月、4月、1 年
    ，應執行有期徒刑有期徒刑2年；(五)末於95 年間因竊盜案件
    ，經本院以97年度簡緝字第1號判處有期徒刑6月，減刑為有
    期徒刑3月確定，上開案件經同院以97年度聲字第164號裁定
    更定應執行刑為有期徒刑2年2月確定，於98年6月10日 縮短
    刑期假釋出監，並付保護管束，於99年1月2日假釋期滿未經
    撤銷，其未執行之刑，以已執行論而視為執行完畢。詎其於
    5 年內已再犯施用毒品罪，經依法追訴處罰，猶不知檢束行
    為，竟基於施用第一級毒品海洛因及第二級毒品甲基安非他
    命之犯意，於100年6月22日上午9時許（起訴書誤載為10時
    許），在臺東縣臺東市○○路158號301室之租屋處，以將海
    洛因、甲基安非他命及生理食鹽水混合後置入注射針筒，採
    取注射之方式，同時施用海洛因及甲基安非他命一次。嗣於
    同日下午1時20分許，經警持搜索票在上址租處搜索而查獲
    ，並扣得如附表編號1至10所示之物，又徵得其同意後採集
    尿液送驗，檢驗結果呈安非他命類、鴉片類陽性反應，始悉
    上情。
二、另林月里於100年6月29日早上12時許，與張進明之女友詹惠
    婷（另經檢察官為不起訴處分）各自前往臺東縣臺東市○○
    路373號之臺東縣警察局臺東分局探視張進明，林月里見張
    進明毒癮發作致身體不適，明知海洛因為毒品危害防制條例
    第2條第2項第1款所規範之第一級毒品，不得持有，竟基於
    持有第一級毒品海洛因之犯意，先返回臺東縣臺東市○○路
    28巷27號之住處後，將張進明先前非法持有遺留在家之海洛
    因置入注射針筒內並以面紙包覆之而攜帶在側，復於同日下
    午1時許，持上揭注射針筒1支，前往臺東縣警察局臺東分局
    ，趁無人注意之際，將上揭注射針筒放入不知情之詹惠婷所
    攜帶之手提袋內，張進明見狀亦萌生持有第一級毒品海洛因
    之犯意，伺機從該手提袋內取得該注射針筒1 支，並將該注
    射針筒1 支放置於外套右側口袋內，遂向員警謊稱如廁，欲
    將上開物品攜入廁所內施用，因員警羅仁霽察覺有異而當場
    查獲，致使張進明施用海洛因未得逞（施用海洛因未遂部分
    不罰），並扣得如附表編號11至12所示之物。
三、案經法務部矯正署臺東監獄函送暨臺東縣警察局臺東分局報
    告臺灣臺東地方法院檢察署檢察官偵查起訴。
    理  由
一、按除被告所犯為死刑、無期徒刑、最輕本刑為3 年以上有期
    徒刑之罪或高等法院管轄第一審案件者外，於第一次審判期
    日前之準備程序進行中，被告先就被訴事實為有罪之陳述時
    ，審判長得告知被告簡式審判程序之旨，並聽取當事人、代
    理人、辯護人及輔佐人之意見後，裁定進行簡式審判程序；
    又除簡式審判程序、簡易程序及第376條第1款、第2 款所列
    之罪之案件外，第一審應行合議審判，刑事訴訟法第273 條
    之1第1項、第284條之1分別定有明文。經核本件被告張進明
    、林月里所犯均係死刑、無期徒刑、最輕本刑為3 年以上有
    期徒刑以外之罪，並屬刑事訴訟法第376條第1款所定之罪，
    渠等均於準備程序中就被訴事實為有罪之陳述，經法官告知
    簡式審判程序之旨，並聽取公訴人及被告之意見後，本院爰
    依首揭規定，裁定進行簡式審判程序。
二、上揭事實一至二部分，業據被告張進明及林月里均於本院審
    理中坦白承認，且有下列補強證據可佐：
  (一)就上揭事實一部分，並有臺東縣警察局臺東分局搜索扣押筆
    錄、扣押物品目錄表各1份、刑案現場照片58張、搜索經過
    及結果報告書在卷可稽（分見臺東縣警察局臺東分局信警偵
    字第0000000000號卷，下稱第0000000000號警卷，第11至16
    頁、第18至30頁）。而被告張進明於100年6月23日早上9時
    54分許所採集之尿液，經送慈濟大學濫用藥物檢驗中心以氣
    相層析質譜儀檢驗之結果，均呈嗎啡及甲基安非他命類陽性
    反應，亦有該中心於同年7月7日慈大藥字第10 00070714號
    函暨檢驗總表各乙紙在卷可稽，並有臺灣臺東監獄收容人採
    尿檢驗登記簿及談話筆錄在卷可稽（分見臺灣臺東地方法院
    檢察署100年度毒偵字第381號卷，第1至8頁）。復按施用海
    洛因及甲基安非他命後24小時內，就海洛因部分約有施用劑
    量80％由尿中排出；就甲基安非他命部分，約有施用劑量70
    ％由尿中排出，約90％於72至96小時內自尿中排出，而其於
    尿液中排出之最長時限，受施用劑量、施用方式、個人體質
    及代謝情況等因素影響，因個案而異，一般可檢出尿液中存
    有海洛因及甲基安非他命成分之最長時間各為4天及5天，亦
    即僅憑尿液中呈海洛因及安非他命陽性反應，推算吸食時間
    距採集時間之長短，最長各可能不會超過4日及5日，亦有行
    政院衛生署管制藥品管理局91年10月3日管檢字第110436號
    函附卷可參。故被告張進明自白其在100年6月22日早上9時
    許施用海洛因及甲基安非他命乙情，揆諸上揭說明，與被告
    因該次尿液檢驗結果呈嗎啡及甲基安非他命陽性反應，得以
    推論被告確有於同年月23日早上9時54分許採尿前96小時內
    （應扣除查獲後採尿前之該段期間），有施用海洛因及甲基
    安非命之情相符。此外，尚有為被告所有而供其施用如附表
    編號1至2所示之白色粉末共30包扣案可資佐證，該扣案之白
    色粉末共30包經送請慈濟大學濫用藥物檢驗中心及法務部調
    查局濫用藥物實驗室鑑定，其中附表編號1所示之28 包確含
    有海洛因成分（含包裝袋毛重11.32公克、驗餘淨重約5.47
    公克），附表編號2所示之2包確含有甲基安非他命成分（含
    包裝袋毛重1.7245公克、驗餘淨重約1. 2519 公克），各有
    該中心100年7月22日慈大藥字第100072205 號函暨鑑定書及
    該實驗室100年9月5日調科壹字第10023019780號鑑定書存卷
    可考（分見臺灣臺東地方法院檢察署100年度毒偵字第331號
    卷第49至51頁、第66頁），足認被告張進明就上揭事實一部
    分之任意性自白與事實相符。
  (二)就上揭事實二部分，經核與被告張進明之女友即證人詹惠婷
    、當場查獲被告張進明持有海洛因之員警羅仁霽、借提被告
    張進明之員警即證人戴春益各於警詢及偵查中之證述相符（
    分見臺灣臺東地方法院檢察署100年度偵字第1416 號卷，下
    稱第1416號偵卷，第37至38頁、第127至134頁、第138至140
    頁，臺東縣警察局臺東分局信警偵字第0000000000號卷，下
    稱第0000000000號警卷，第9至14 頁），並有臺東縣警察局
    臺東分局搜索扣押筆錄、扣押物品目錄表、扣押物品照片 4
    張、手提袋外觀照片6 張、搜索經過及結果報告書、被告林
    月里、張進明之手繪現場位置圖各1張、室內電話000-00000
    0號之中華電信資料存卷可參（分見第0000000000 號警卷第
    15至18頁、第23至24頁，第1416號偵卷第71、第92至97頁、
    第103至105頁、第152 頁）。此外，尚有為被告張進明所持
    有如附表編號11所示之白色粉末1 包扣案可證，該扣案之白
    色粉末1 包經送請法務部調查局濫用藥物實驗室鑑定，鑑定
    結果為確含海洛因成分（毛重0.75公克、驗餘淨重約0.74公
    克），有該實驗室100年9月5日調科壹字第10023019800號鑑
    定書存卷可考（見第1416號偵卷第162 頁）。足見被告張進
    明及林月里之任意性自白均與事實相符，應堪採信。基上，
    本案事證明確，被告張進明及林月里之上揭犯行，洵堪認定
    ，應依法論科。
  (三)按施用第一、二級毒品為犯罪行為，毒品危害防制條例第10
    條定有處罰明文。故施用第一、二級毒品者，依前揭規定本
    應科以刑罰。惟基於刑事政策，對合於一定條件之施用者，
    則依同條例第20條、第23條之規定，施以觀察、勒戒及強制
    戒治之保安處分。又毒品危害防制條例於92年7月9日修正公
    布，自93年1月9日施行，其中第20條、第23條將施用毒品之
    刑事處遇程序，區分為「初犯」及「五年內再犯」、「五年
    後再犯」。依其立法理由之說明：「初犯」，經觀察、勒戒
    或強制戒治後，應為不起訴處分或不付審理之裁定；經觀察
    、勒戒或強制戒治執行完畢釋放後，「五年內再犯」者，因
    其再犯率甚高，原實施之觀察、勒戒及強制戒治既已無法收
    其實效，爰依法追訴或裁定交付審理。至於經觀察、勒戒或
    強制戒治執行完畢釋放後，「五年後再犯」者，前所實施之
    觀察、勒戒或強制戒治已足以遮斷其施用毒品之毒癮，為期
    自新及協助其斷除毒癮，仍適用「初犯」規定，先經觀察、
    勒戒或強制戒治之程序。從而依修正後之規定，僅限於「初
    犯」及「五年後再犯」二種情形，始應先經觀察、勒戒或強
    制戒治程序。倘被告於五年內已再犯，經依法追訴處罰，縱
    其第三次（或第三次以上）再度施用毒品之時間，在初犯經
    觀察、勒戒或強制戒治執行完畢釋放五年以後，已不合於「
    五年後再犯」之規定，且因已於「五年內再犯」，顯見其再
    犯率甚高，原實施觀察、勒戒或強制戒治，已無法收其實效
    ，即應依該條例第10條處罰。（最高法院97年第5 次刑事庭
    會議決定要旨可參）。查被告有如上揭事實一、(四)所示之強
    制戒治執行完畢5 年內，又三犯施用毒品之犯行，有臺灣高
    等法院被告前案紀錄表在卷可按，則被告張進明既曾於強制
    戒治執行完畢釋放後5 年內三犯如上揭事實一、(四)所示之施
    用毒品犯行，且經法院判處罪刑確定，則四犯本案施用第一
    、二級毒品之犯行，自非屬毒品危害防制條第20條第3 項所
    定「5 年後再犯」之情形，故其被訴本件施用第一、二級毒
    品犯行，依毒品危害防制條例第20條第3 項之規定，自不得
    再為觀察、勒戒之裁定。
三、核被告張進明就上揭事實一、二部分所為，各係犯毒品危害
    防制條例第10條第1項、第2項之施用第一、二級毒品罪及同
    條例第11條第1項之持有第1級毒品罪；被告林月里就上揭事
    實二部分所為，係犯同條例第11條第1項之持有第1級毒品罪
    。而就被告張進明上揭事實欄一部分，其持有海洛因、甲基
    安非他命之低度行為，各為施用海洛因、甲基安非他命之高
    度行為所吸收，均不另論罪。另被告張進明同時施用海洛因
    及甲基安非他命，係屬一行為觸犯數罪名之想像競合關係，
    應依刑法第55條規定，從一重之施用第一級毒品罪論處。再
    被告張進明就犯罪事實欄一、二部分，犯意各別，行為互殊
    ，應分論併罰。又被告張進明前於94年間因施用毒品、竊盜
    等案件，經本院以94年度訴字第168號各判處有期徒刑10 月
    、4月、1年，應執行有期徒刑有期徒刑2年；復於95年間因
    竊盜案件，經本院以97年度簡緝字第1號判處有期徒刑6月，
    減刑為有期徒刑3月確定，上開案件經同院以97年度聲字第
    164號裁定更定應執行刑為有期徒刑2年2月確定，於98年6
    月10日縮短刑期假釋出監，並付保護管束，於99年1月2日假
    釋期滿未經撤銷，其未執行之刑，以已執行論而視為執行完
    畢，此有臺灣高等法院被告前案記錄表可參，則其於有期徒
    刑執行完畢後，5年內故意再犯本案有期徒刑以上之罪，為
    累犯，是被告張進明所犯上揭二罪，均應依刑法第47條第1
    項之規定加重其刑。
四、爰審酌被告張進明知悉施用海洛因及甲基安非他命為法所不
    許，竟仍無視法律之規定及前所受之偵審教訓，僅因生活困
    頓等原因，而再三施用海洛因及甲基安非他命，顯見其行為
    時仍無意戒除毒癮，犯意甚堅，足見其自我控制能力之不足
    與守法意識之薄弱；又人在生活中雖然難免遭遇不如意之事
    ，而可能對於心情造成相當之影響，然而抒發心情、排解煩
    憂之正當管道並非難尋（如與朋友分享、向家人尋求協助、
    運動或外出旅行、踏青等）；而坦然面對挑戰、尋求解決問
    題的方法方為面對生活困境的正向態度。然被告正值青壯，
    身體健全卻耽溺毒品，不思上進，實屬不該；被告林月里明
    知其兒張進明毒癮甚深，竟不忍兒子張進明因毒癮發作致使
    身體不舒服之情，詎無視法律之規定而持有海洛因，並欲將
    海洛因送交張進明以解其身體不適，亦應加以譴責。惟念被
    告張進明、林月里均於本院審理中坦白犯行，堪認尚知所悔
    悟，及被告張進明為高職畢業、職業為鐵工、已離婚育有一
    子、經濟狀況小康等一切情狀；被告林月里前因罹患胃癌，
    業經開刀治療後，現為服藥控制，此有被告林月里之慢性病
    連續處分籤及診斷證明書可憑（見本院卷第60頁暨其背面）
    ，然因歷經此重病，身體呈現骨瘦嶙峋之狀，及其未就學、
    家管、已婚育有三子、經濟狀況小康等一切情狀，各量處如
    主文所示之刑，並就被告林月里部分諭知易科罰金之折算標
    準。
五、另扣案如附表編號1至2、11所示之物，經送請慈濟大學濫用
    藥物檢驗中心及法務部調查局濫用藥物實驗室鑑定，其中附
    表編號1及11所示之物均確含有海洛因成分，附表編號2所示
    之物確含甲基安非他命成分，俱有上揭鑑定書可憑，核屬分
    係海洛因及甲基安非他命無訛，是上揭扣案物為查獲之第一
    、二級毒品，不問屬於犯人與否，均應依毒品危害防制條例
    第18條第1項前段之規定，就如附表編號1至2 所示之物，於
    被告張進明施用第一級毒品罪主文項下諭知沒收銷燬；就如
    附表編號11所示之物，於被告張進明持有第一級毒品罪主文
    項下諭知沒收銷燬。另包裝毒品之包裝袋共31只，均因與其
    上所殘留之毒品難以析離，且無析離之實益與必要，應視同
    毒品，一併諭知沒收銷燬；至於送驗耗損部分之毒品因已滅
    失，爰不另諭知沒收銷燬。復扣案如附表編號3至10、12 所
    示之物，均係被告張進明所有，且編號3至10 所示之物係供
    本案施用第一、二級毒品之用，編號12所示之物為供被告張
    進明持有第一級毒品所用，均業據被告張進明於審理中供述
    在卷（本院卷第57頁背面），然此等物品本質上尚可供其他
    用途使用，客觀上難認係專供施用毒品之器具，爰依刑法第
    38條第1項第2款及第3項之規定，就如附表編號3至10所示之
    物及編號12所示之物，各於被告張進明施用第一級毒品罪及
    持有第一級毒品罪之主文項下諭知沒收。又被告林月里固犯
    持有第一級毒品罪，惟持如附表編號11至12所示之物，已交
    付與被告張進明另行持有，且編號12所示之物亦非被告林月
    里所有，業據被告林月里供明在卷（見本院卷第57頁背面）
    ，是如附表編號11至12所示之物，均不在被告林月里犯持有
    第一級毒品罪之主文項下分別諭知沒收銷燬及沒收，併此敘
    明。
據上論斷，應依刑事訴訟法第273條之1第1 項、第299條第1項前
段，毒品危害防制條例第10條第1項、第2項、第11條第1 項、第
18條第1項前段，刑法第11條前段、第55條前段、第47條第1 項、
第41條第1項前段、第38條第1項第2款，判決如主文。
本案經檢察官許慧珍到庭執行職務
中    華    民    國   100    年    12    月    23  日
                  刑事第二庭    法  官   侯弘偉
以上正本證明與原本無異。
如不服本判決應於收受送達後10日內向本院提出上訴書狀，並應
敘述具體理由；其未敘述上訴理由者，應於上訴期間屆滿後20日
內向本院補提理由書（均須按他造當事人之人數附繕本）。「切
勿逕送上級法院」。告訴人或被害人對於本判決如有不服，請書
具不服之理由狀，請求檢察官上訴者，其上訴期間之計算係以檢
察官收受判決正本之日期為準。
                                書記官   洪幸如
中    華    民    國   100    年    12    月    23    日
毒品危害防制條例第10條
施用第一級毒品者，處 6 月以上 5 年以下有期徒刑。
施用第二級毒品者，處 3 年以下有期徒刑。
毒品危害防制條例第11條
持有第一級毒品者，處 3 年以下有期徒刑、拘役或新臺幣 5 萬
元以下罰金。
持有第二級毒品者，處 2 年以下有期徒刑、拘役或新臺幣 3 萬
元以下罰金。
持有第一級毒品純質淨重十公克以上者，處 1 年以上 7 年以下
有期徒刑，得併科新臺幣 1 百萬元以下罰金。
持有第二級毒品純質淨重二十公克以上者，處 6 月以上 5 年以
下有期徒刑，得併科新臺幣 70 萬元以下罰金。
持有第三級毒品純質淨重二十公克以上者，處 3 年以下有期徒
刑，得併科新臺幣 30 萬元以下罰金。
持有第四級毒品純質淨重二十公克以上者，處 1 年以下有期徒
刑，得併科新臺幣 10 萬元以下罰金。
持有專供製造或施用第一級、第二級毒品之器具者，處 1 年以
下有期徒刑、拘役或新臺幣 1 萬元以下罰金。
毒品危害防制條例第18條
查獲之第一、二級毒品及專供製造或施用第一、二級毒品之器具
，不問屬於犯人與否，均沒收銷燬之；查獲之第三、四級毒品及
製造或施用毒品之器具，無正當理由而擅自持有者，均沒入銷燬
之。但合於醫藥、研究或訓練之用者，得不予銷燬。
前項合於醫藥、研究或訓練用毒品或器具之管理辦法，由法務部
會同行政院衛生署定之。
附表
┌────┬──────┬──────────────────────────┐
│編號    │物品名稱    │數量                                                │
├────┼──────┼──────────────────────────┤
│  1     │ 海洛因     │28包（含包裝袋毛重11.32公克、驗餘淨重約5.47 公克）  │
│        │            │                                                    │
├────┼──────┼──────────────────────────┤
│  2     │甲基安非他命│2包（含包裝袋毛重1.7245公克、驗餘淨重約1.2519公克） │
│        │            │                                                    │
├────┼──────┼──────────────────────────┤
│  3     │空夾鏈袋    │3包                                                 │
├────┼──────┼──────────────────────────┤
│  4     │吸食器      │1組                                                 │
├────┼──────┼──────────────────────────┤
│  5     │打火機      │1個                                                 │
├────┼──────┼──────────────────────────┤
│  6     │注射針筒    │36支                                                │
├────┼──────┼──────────────────────────┤
│  7     │生理食鹽水  │43支                                                │
├────┼──────┼──────────────────────────┤
│  8     │葡萄糖粉    │1罐                                                 │
├────┼──────┼──────────────────────────┤
│  9     │電子磅秤    │1台                                                 │
├────┼──────┼──────────────────────────┤
│  10    │分食器      │1組                                                 │
├────┼──────┼──────────────────────────┤
│  11    │海洛因      │1包（毛重0.7公克、驗餘淨重0.03公克）                │
├────┼──────┼──────────────────────────┤
│  12    │針筒        │1支                                                 │
└────┴──────┴──────────────────────────┘